臺灣臺中地方法院刑事判決
111年度訴字第614號
公  訴  人  臺灣臺中地方檢察署檢察官
被      告  蕭銘毅


            吳宗杰



            陳啓榮



            李姿瑩


選任辯護人  邢建緯律師
            陳婉寧律師
上列被告因妨害自由案件，經檢察官提起公訴（110年度偵字第3
4818號、111年度偵字第1265號），本院判決如下：
    主    文
蕭銘毅共同犯剝奪他人行動自由罪，處有期徒刑伍月，如易科罰
金，以新臺幣壹仟元折算壹日。
吳宗杰共同犯剝奪他人行動自由罪，處有期徒刑肆月，如易科罰
金，以新臺幣壹仟元折算壹日。
陳啓榮共同犯剝奪他人行動自由罪，處有期徒刑肆月，如易科罰
金，以新臺幣壹仟元折算壹日。
李姿瑩共同犯剝奪他人行動自由罪，處有期徒刑肆月，如易科罰
金，以新臺幣壹仟元折算壹日。
    犯罪事實
一、緣詹惟舜以協助李姿瑩虛設公司增加信用為由，向李姿瑩收
    取新臺幣（下同）80萬元，惟於歸還10萬元後即避不見面，
    李姿瑩遂委由蕭銘毅協助追討。蕭銘毅於民國110年5月18日
    19時許，經由友人得知詹惟舜所使用之車牌號碼000-0000號
    自用小客車（下稱A車）出現在臺中市○區○○街00號前，蕭銘
    毅隨即轉知李姿瑩前往附近會合，並另通知友人吳宗杰、陳
    啓榮前來，蕭銘毅、吳宗杰、陳啓榮、李姿瑩即共同基於剝
    奪他人行動自由之犯意聯絡，於同日19時30分許，由吳宗杰
    駕駛車牌號碼000-0000號自用小客車（下稱B車）搭載蕭銘
    毅、陳啓榮、李姿瑩行駛至A車前方阻擋，蕭銘毅、陳啓榮
    旋即下車，喝令詹惟舜換坐A車之左後座，改由蕭銘毅駕駛A
    車，並由陳啓榮坐在右後座，吳宗杰則駕駛B車搭載李姿瑩
    跟隨在後，途中蕭銘毅向詹惟舜恫稱：今日一定要歸還款項
    ，否則不讓其活著離開等語，使詹惟舜心生畏懼，因而透過
    電話聯繫其女友宋靜宜籌款，蕭銘毅等四人遂以原車帶同詹
    惟舜前往臺中市清泉崗附近等候，俟於同日23時許，蕭銘毅
    等四人以原車帶同詹惟舜前往臺中市○○區○○路000號之統一
    超商大貿門市前，宋靜宜將籌得之款項8萬元交予蕭銘毅，
    宋靜宜隨後離開，惟因詹惟舜僅償還部分款項，蕭銘毅等四
    人即以原車帶同詹惟舜前往其位於臺中市○○區○○路○段00號1
    5樓B2租屋處，並於抵達停車場入口處前，吳宗杰、李姿瑩
    均改坐上A車駛入停車場，於110年5月19日1時45分許，進入
    詹惟舜上址租屋處內，並持續要求詹惟舜籌款，待於同日3
    時22分許，蕭銘毅等四人復帶同詹惟舜步行離開上址租屋處
    ，由吳宗杰駕駛B車，被告李姿瑩乘坐副駕駛座，詹惟舜坐
    在後座中間，被告蕭銘毅、陳啓榮分別坐在詹惟舜左右兩側
    ，帶同詹惟舜前往臺中市北屯區大坑山區，再由蕭銘毅、吳
    宗杰、陳啓榮下車分別持棍棒、熱熔膠條或徒手毆打詹惟舜
    ，李姿瑩則下車在場觀看，致詹惟舜受有左下肢瘀青（15×8
    公分）、左手上臂開放傷口（3公分）、右手上臂開放傷口
    （3公分）、右手前臂、左邊腋下（8×4公分）、雙膝部、左
    腳底部挫傷、前胸挫傷（2×2公分）等傷害（傷害部分未據
    告訴），繼之於同日5時許，被告蕭銘毅等四人以原車帶同
    詹惟舜前往其位於彰化縣彰化市竹中路131號之戶籍地籌款，
    惟因詹惟舜未能順利聯繫其父母，且陳啓榮有事欲先返回其位
    於彰化縣○○鄉○○○巷00號之住處，被告蕭銘毅等四人即以原
    車帶同詹惟舜前往陳啓榮上址住處外暫候陳啓榮，迄於同日
    7時許，詹惟舜透過電話覓得綽號「阿杰」之友人願出面擔
    保，被告蕭銘毅等四人遂以原車帶同詹惟舜前往「阿杰」位
    於臺中市沙鹿區之住處，經詹惟舜允諾分期攤還，並當場簽
    立面額66萬元之本票1紙交予李姿瑩，被告蕭銘毅等四人始
    同意詹惟舜離開，合計詹惟舜遭剝奪行動自由歷時11小時餘
    。嗣經詹惟舜之母白春美報警處理，始悉上情。
二、案經臺中市政府警察局刑事警察大隊報告臺灣臺中地方檢察
    署檢察官偵查起訴。
    理    由
壹、證據能力部分
    按被告以外之人於審判外之言詞或書面陳述，除法律有規定
    者外，不得作為證據；被告以外之人於審判外之陳述，雖不
    符刑事訴訟法第159條之1至第159條之4之規定，而經當事人
    於審判程序同意作為證據，法院審酌該言詞陳述或書面陳述
    作成時之情況，認為適當，亦得為證據，當事人、代理人或
    辯護人於法院調查證據時，知有第159條第1項不得為證據之
    情形，而未於言詞辯論終結前聲明異議者，視為有前項之同
    意，刑事訴訟法第159條第1項、第159條之5分別定有明文。
    本案後引具有傳聞性質之言詞或書面證據，均為被告以外之
    人審判外之陳述而屬傳聞證據，被告蕭銘毅、吳宗杰、陳啓
    榮、李姿瑩及被告李姿瑩之辯護人於本院準備程序時均表示
    對於證據能力無意見，檢察官、前開被告及辯護人迄於言詞
    辯論終結前，亦未聲明異議，本院審酌相關言詞或書面陳述
    作成時之情況，核無違法取證或其他瑕疵，認為以之作為證
    據為適當，前開具傳聞性質之相關言詞或書面陳述，自得作
    為證據。
貳、實體部分
一、認定犯罪事實所憑證據及理由
  ㈠訊據被告蕭銘毅、吳宗杰、陳啓榮、李姿瑩固坦承於前揭時
    地與被害人詹惟舜前往各該地點，惟均矢口否認有何剝奪行
    動自由犯行，被告蕭銘毅辯稱：都是詹惟舜要我們帶他去這
    些地方，不是我們押他去，我們沒有說不還錢就不讓他離開
    云云，被告吳宗杰辯稱：詹惟舜都沒有說要離開，只是說他
    要去籌錢，我們就載著他四處去籌錢，也沒有人說不讓他離
    開云云，被告陳啓榮辯稱：詹惟舜都沒有說他要走，他一直
    說他要籌錢，我們也沒有說他要還錢才能離開云云，被告李
    姿瑩辯稱：詹惟舜沒有說他要離開，只是一直在打手機跟朋
    友借錢，我們也沒跟他說要還完錢才能走云云。被告李姿瑩
    之辯護意旨則以：被告李姿瑩等四人與被害人前往之各該地
    點，有部分是公開場所，甚至被害人住家社區大樓亦有管委
    會，如被害人遭剝奪行動自由，均能及時尋求協助，但被害
    人並未為之，顯然有違一般常理；且被告李姿瑩等四人在本
    案之前均不知各該地點之位置，均由被害人告知，可見被害
    人之行動自由並未受到妨害；再勘驗畫面中被害人走進住處
    是自己主動按下電梯按鈕，進出時亦未受到壓制，可知被告
    李姿瑩等四人進出被害人住所是出於被害人之意思，並無使
    被害人為無義務之事；另證人宋靜宜證述其看到被告李姿瑩
    是在被告吳宗杰駕駛之車輛內，故被告蕭銘毅、陳啓榮在被
    害人車上之對談或發生之情況，被告李姿瑩均無從得知，亦
    無參與之可能，自無涉犯剝奪行動自由或恐嚇危害安全罪等
    語。
  ㈡經查：
  ⑴被害人詹惟舜以協助被告李姿瑩虛設公司增加信用為由，向
    被告李姿瑩收取80萬元，惟於歸還10萬元後即避不見面，被
    告李姿瑩遂委由被告蕭銘毅協助追討。被告蕭銘毅於110年5
    月18日19時許，經由友人得知被害人所使用之A車出現在臺
    中市○區○○街00號前，被告蕭銘毅隨即轉知李姿瑩前往附近
    會合，並另通知友人被告吳宗杰、陳啓榮前來，於同日19時
    30分許，被告吳宗杰則駕駛B車搭載被告蕭銘毅、陳啓榮、
    李姿瑩行駛至A車前方，被告蕭銘毅、陳啓榮旋即下車，被
    害人換坐A車之左後座，改由被告蕭銘毅駕駛A車，並由被告
    陳啓榮坐在右後座，被告吳宗杰則駕駛B車搭載被告李姿瑩
    跟隨在後，途中被害人透過電話聯繫其女友宋靜宜籌款，被
    告蕭銘毅等四人遂以原車帶同被害人前往臺中市清泉崗附近
    等候，俟於同日23時許，被告蕭銘毅等四人以原車帶同被害
    人前往臺中市○○區○○路000號之統一超商大貿門市前，宋靜
    宜將籌得之款項8萬元交予被告蕭銘毅，宋靜宜隨後離開，
    惟因被害人僅償還部分款項，被告蕭銘毅等四人即以原車帶
    同被害人前往其位於臺中市○○區○○路○段00號15樓B2租屋處
    ，並於抵達停車場入口處前，被告吳宗杰、李姿瑩均改坐上
    A車駛入停車場，於110年5月19日1時45分許，進入被害人上
    址租屋處，由被害人持續向外籌款，待於同日3時22分許，
    被告蕭銘毅等四人帶同被害人步行離開上址租屋處，由被告
    吳宗杰駕駛B車搭載被告蕭銘毅、陳啓榮、李姿瑩與被害人
    ，前往臺中市北屯區大坑山區，由被告蕭銘毅、吳宗杰、陳
    啓榮下車分別持棍棒、熱熔膠條或徒手毆打被害人，致被害
    人受有左下肢瘀青（15×8公分）、左手上臂開放傷口（3公
    分）、右手上臂開放傷口（3公分）、右手前臂、左邊腋下
    （8×4公分）、雙膝部、左腳底部挫傷、前胸挫傷（2×2公分
    ）等傷害，繼之於同日5時許，被告蕭銘毅等四人以原車帶
    同被害人前往其位於彰化縣彰化市竹中路131號之戶籍地籌款
    ，惟因被害人未能順利聯繫其父母，且被告陳啓榮有事欲先返
    回其位於彰化縣○○鄉○○○巷00號之住處，被告蕭銘毅等四人
    即以原車帶同被害人前往陳啓榮上址住處外暫候陳啓榮，迄
    於同日7時許，被害人透過電話覓得綽號「阿杰」之友人願
    出面擔保，被告蕭銘毅等四人遂以原車帶同被害人前往「阿
    杰」位於臺中市沙鹿區之住處，經被害人允諾分期攤還，並
    當場簽立面額66萬元之本票1紙交予被告李姿瑩，被害人即
    自行離去之事實，業據證人即被害人詹惟舜及證人宋靜宜於
    警詢、偵訊時證述、證人即被害人之母白春美於警詢時證述
    在卷（見110年度他字第2348號卷〈以下稱他卷〉第63至65、6
    7至73、75至78、99至100、105至106頁），並有被告李姿瑩
    與被害人LINE對話紀錄擷圖、中國信託銀行新臺幣存提款交
    易憑證、車牌號碼000-0000號自用小客車110年5月18日、19
    日車行紀錄、路線圖、車行畫面、車牌號碼000-0000號自用
    小客車110年5月18日、19日車行紀錄、路線圖、車牌號碼00
    0-0000號110年5月18日車行紀錄、車行畫面、詹惟舜簽立之
    面額66萬元本票、臺中榮民總醫院診斷證明書、被害人傷勢
    照片、指認犯罪嫌疑人紀錄表（指認人：詹惟舜、蕭銘毅、
    吳宗杰、陳啓榮、李姿瑩）、臺中市政府警察局刑事警察大
    隊111年5月24日中市警刑六字第1110020127號函檢附臺中市
    ○○區○○路○段00號監視器擷取畫面、本院勘驗筆錄暨擷取畫
    面各1份、Google路線圖9份在卷可稽（見他卷第79至93頁；
    110年度偵字第34818卷〈以下稱偵卷一〉第83至93、143至150
    、177至193、327至333、345至355、357至361、373至380、
    391至401、417至420頁；111年度偵字第1265號卷二第461至
    466、469至472、475至479、481至483、485、487頁；本院
    卷第145至157、163、223至239、361至363、365頁），且為
    被告四人所不爭執，其事實足堪認定。
　⑵而在上開過程中，被害人係駕駛A車遭被告吳宗杰駕駛B車行
    駛至前方阻擋無法離開，被告蕭銘毅、陳啓榮旋即自B車下
    車，喝令被害人換坐A車之左後座，改由被告蕭銘毅駕駛A車
    ，並由被告陳啓榮坐在右後座，被害人自斯時起即遭限制行
    動自由，途中被告蕭銘毅向被害人恫稱：今日一定要歸還款
    項，否則不讓其活著離開等語，使被害人心生畏懼，因而透
    過電話聯繫其女友宋靜宜籌款，被告吳宗杰則駕駛B車搭載
    被告李姿瑩在後跟隨A車，嗣被告蕭銘毅等四人以原車帶同
    被害人先後前往清泉崗、統一超商大貿門市、被害人租屋處
    等處，持續要求被害人籌款，繼之由被告吳宗杰駕駛B車，
    被告李姿瑩乘坐副駕駛座，被害人乘坐後座中間，被告蕭銘
    毅、陳啓榮分別坐在被害人左右兩側，帶同被害人前往大坑
    山區，並由被告蕭銘毅、吳宗杰、陳啓榮下車分別持棍棒、
    熱熔膠條或徒手毆打詹惟舜，被告李姿瑩下車在場觀看，嗣
    由被告蕭銘毅等四人以原車帶同被害人先後前往被害人戶籍
    地、被告陳啓榮住處、「阿杰」沙鹿住處等處，迄至被害人
    在「阿杰」沙鹿住處簽發本票交付被告李姿瑩，被告蕭銘毅
    等四人始同意被害人離開，合計被害人遭剝奪行動自由歷時
    11小時餘之事實，茲認定如下：
　①據證人即告訴人詹惟舜於偵訊時證稱：我是開自己車在外面
    ，有二臺車前後包圍我，之後蕭銘毅、陳啟榮上我的車，叫
    我去坐後座，我被圍住無法離開就依他們指示去坐後座，他
    們要拿回之前跟我合股裝潢工程的錢，他們一開始找到我時
    就有在車上講說今天一定要把錢還給他們，不然他們不會讓
    我活著離開，我沒有辦法就打電話給宋靜宜，宋靜宜到大鵬
    國小對面的7-11跟我們會合，她只有拿出8萬元，她說要上
    班就先離開，他們就載我回我家，他們要去我家的路上，我
    有打電話跟宋靜宜商量貸款還他們，後來是宋靜宜跟蕭銘毅
    講，蕭銘毅也是跟宋靜宜講說一定要今天處理，不然把宋靜
    宜的房子押給他們，不然不會讓我走，之後再載我去不明山
    區路邊，當時天微亮，蕭銘毅、陳啟榮、吳宗杰三人都有打
    我，之後我想起一位朋友「阿杰」可能認識他們，就打電話
    給「阿杰」，之後他們就帶我去找「阿杰」，「阿杰」就擔
    保說我會將工程款分期還他們，李姿瑩叫我簽66萬本票 ，
    他們才讓我自己離開等語（見他卷第105至106頁）。
　②復據證人宋靜宜於警詢時證稱：當時我接到我詹惟舜電話，
    他說他現在被抓住，叫我去大鵬國小幫助他，所以我就從住
    家走路過去大鵬國小，到了才發現詹惟舜的車停在國小對面
    ，所以我就走過去，看到詹惟舜在自小客車BGD-6699車上，
    駕駛座跟副駕駛座是兩個自稱債主的陌生男子，副駕駛的那
    個男子就叫我上車，而駕駛說詹惟舜還欠他們70萬元的款項
    ，要我籌錢幫他還，能籌多少算多少，能跟誰借就跟誰借，
    所以我就向我的老闆借了8萬元，我老闆匯到我中國信託帳
    戶裡面，我再去旁邊7-11領了錢，當場給了駕駛座的男子，
    但該男子說詹惟舜欠的錢很多，今天如果沒有把錢還清，人
    是不會放他走的，來來回回拖到凌晨1點多，因為我完全不
    知道該怎麼辦，所以我打電話給我老闆，請他來現場幫我，
    我老闆到場後對方開著BGD-6699載著詹惟舜離開現場，當時
    後方還有一臺數字3838的自小客車，我確定也是一起來的，
    車上有一男一女，也隨著BGD-6699離開現場，詹惟舜離開該
    地點後，他一直用LINE打電話跟傳訊息給我，内容都是叫我
    幫他，或是拿地契給他，最後有跟他講到電話是110年5月19
    日3時58分左右，詹惟舜LINE打電話來跟我說他要被打了，
    他人已經被載到山上了，只要我願意拿地契抵押就能救他，
    不然的話就我跟我媽一起簽本票幾十萬面額，這樣債主才會
    放他走，但是我也沒有答應他等語（見他卷第68至69、72頁
    ）；於偵訊時證稱：一開始我在大鵬國小對面上詹惟舜的車
    ，我是坐右後座，詹惟舜在左後座，他們跟我說，詹惟舜怎
    麼欠他們錢，叫我們去籌錢，我有領了8萬交給駕駛即蕭銘
    毅，他們說今天要收到全部的錢才會放詹惟舜走，不然叫我
    抵押地契也可以，我說我沒辦法，他們就讓我先離開等語（
    見他卷第99頁）。
　③經核證人詹惟舜前揭所證，其當時駕駛A車遭被告蕭銘毅等人
    駕車阻擋無法離開，並指示其換坐A車之左後座，被告蕭銘
    毅等人即在車上向其表示今日一定要歸還款項，否則不讓其
    活著離開，其因而透過電話聯繫宋靜宜籌款，由宋靜宜代為
    償還8萬元，嗣被告蕭銘毅等人帶其返回其租屋處，再將其
    載往山區，並遭被告蕭銘毅、吳宗杰、陳啓榮毆打，最後被
    告李姿瑩在「阿杰」沙鹿住處要求其簽發本票後，被告蕭銘
    毅等人才讓其離開等情，及證人宋靜宜前揭所證，其當天接
    獲被害人之電話表示自己現在被抓住，待其到場後，被告蕭
    銘毅向其表示被害人積欠70萬元，要求其籌錢償還，其領款
    8萬元交付被告蕭銘毅後，被告蕭銘毅表示今天如果沒有將
    錢還清，不會放被害人走，之後被告蕭銘毅等人駕車搭載被
    害人離開，被害人仍持續撥打電話要求其籌錢，並表示自己
    被載到山上，要其拿出地契抵押或簽本票，債主才會放他走
    等情，關於自被告蕭銘毅等人駕車阻擋被害人時起，迄至被
    害人簽發本票交付被告李姿瑩時止之期間，被害人遭被告蕭
    銘毅等人限制行動自由、施以暴力毆打，並由被告蕭銘毅告
    以今日如未還清款項，否則不讓被害人離開之言語恐嚇等情
    節大致相符，堪信為真。
　④復參諸證人即共同被告蕭銘毅於本院訊問時證稱：後來我們
    全部的人搭吳宗杰的車前往大坑山上，詹惟舜坐在後座中間
    ，我和陳啓榮坐在詹惟舜左右，李姿瑩坐在副駕駛座，在過
    程中我有跟詹惟舜說要盡量籌錢，只有還一點點，我們沒有
    辯法讓你走，後來車輛就停在大坑山上的路邊，我們全部的
    人下車，當時我和陳啓榮拿熱融膠、木質棍子打詹惟舜的身
    體，李姿瑩站在旁邊看等語（見110年度聲羈字第596號卷〈
    以下稱聲羈卷〉第34至35頁）；證人即共同被告吳宗杰於本
    院訊問時證稱：後來由我開車，李姿瑩坐在副駕駛座，詹惟
    舜坐在後座中間，陳啟榮、蕭銘毅坐在詹惟舜左右，開車去
    大坑東山路上去的一個巷子，我們在路邊停車，叫詹惟舜下
    車後，我去開車掉頭，掉頭回來我有下車，陳啟榮用熱融膠
    條打詹惟舜的腳底，李姿瑩後來好像也有下車，打完沒有多
    久，我們就開車離開等語（見聲羈卷第21頁）；證人即共同
    被告蕭銘毅、陳啓榮、吳宗杰於本院審理時均證稱其等有在
    大坑山區下車毆打詹惟舜等語（見本院卷第375至376頁），
    可知被告蕭銘毅等人帶同被害人從租屋處離開前往大坑山區
    途中，係由被告吳宗杰駕車，被告李姿瑩乘坐副駕駛座，被
    告蕭銘毅、陳啓榮在後座分坐被害人之兩側，以此限制被害
    人之行動自由，行車途中被告蕭銘毅亦向被害人表示僅償還
    部分款項，渠等無法讓其離開，並於抵達大坑山區後，由被
    告蕭銘毅、吳宗杰、陳啓榮下車毆打被害人，被告李姿瑩則
    下車在場觀看等情，亦與證人即被害人詹惟舜、證人宋靜宜
    前揭所證被害人遭被告蕭銘毅等人限制行動自由、
　　恐嚇、毆打等過程相互吻合，堪認被告蕭銘毅等四人確有於
    前開期間以強暴、脅迫之非法方式剝奪被害人之行動自由無
    訛。
　⑤至起訴書雖記載被告蕭銘毅、陳啓榮喝令被害人換坐A車之左
    後座時，有開啟後座安全鎖，使其無法自車內開啟車門之行
    為，而證人即被害人詹惟舜固於偵訊時證稱：其進入其車輛
    後座後，蕭銘毅等人把後座安全鎖鎖上等語（見他卷第106
    頁），然被告陳啓榮於本院準備程序時已否認有調整A車安
    全鎖之情事（見本院卷第99頁），又被告蕭銘毅於本院準備
    程序時供稱：中控鎖是車子啟動就會自己鎖起來，不是我鎖
    的等語（見本院卷第98頁），所述與現今部分車輛之中控鎖
    係採用行車後自動上鎖之設計，並無相違之處，尚難僅憑被
    害人前揭單方陳述逕認定此部分之事實，附此敘明。　
  ⑶被告四人及辯護意旨雖以前揭情詞置辯，惟查：
　①證人即被害人詹惟舜、證人宋靜宜已明確證述案發當日被告
    蕭銘毅曾表示今日如未歸還款項，則不讓被害人離開等情，
    且證人即共同被告蕭銘毅於本院訊問時亦證稱渠四人與被害
    人前往大坑山區途中，其有向被害人表示僅償還部分款項，
    渠等無法讓其離開等語，足證證人詹惟舜、宋靜宜此部分所
    言非虛，堪予採信。
　②至本案勘驗被害人上址租屋處電梯監視器錄影畫面，勘驗結
    果如下：「①1時45分31秒許：電梯於地下5樓開啟，詹惟舜
    先走進電梯內，並站立於電梯樓層按鈕前，隨後蕭銘毅、李
    姿瑩、陳啓榮、吳宗杰依序進入，待蕭銘毅等人進入電梯後
    ，詹惟舜按下15樓按鍵。電梯往上移動過程中，蕭銘毅、李
    姿瑩一同站立於畫面下方，陳啓榮、吳宗杰一同站立於畫面
    左方，詹惟舜則面向電梯門口站立。②1時46分18秒許：電梯
    抵達15樓，詹惟舜、陳啓榮、蕭銘毅、李姿瑩、吳宗杰依序
    步出電梯。③3時22分32秒許：電梯於15樓開啟，吳宗杰、陳
    啓榮、李姿瑩、詹惟舜、蕭銘毅依序進入電梯內。④3時22分
    40秒許，蕭銘毅以持手機及鑰匙之左手按下樓層鍵，因電梯
    按鍵無法感應，詹惟舜遂走向前與蕭銘毅一同操作電梯樓層
    按鈕。⑤3時22分58秒許，詹惟舜以右手接過蕭銘毅左手手上
    之鑰匙後，持鑰匙上之感應扣感應並按下1樓按鍵，期間，
    吳宗杰、陳啓榮、李姿瑩3人均站立於畫面下方。⑥3時23分3
    4秒許，電梯抵達1樓，蕭銘毅、詹惟舜、陳啓榮、李姿瑩、
    吳宗杰依序步出電梯。(蕭銘毅、李姿瑩、陳啓榮、吳宗杰
    在畫面過程中未碰觸詹惟舜之身體。)」（見本院卷第361至
    362頁），固顯示在各該搭乘電梯之過程中，被告四人客觀
    上並無壓制被害人之舉動，惟剝奪他人行動自由之方式除直
    接施以身體強制力外，尚包括以恐嚇之心理壓力等脅迫手段
    為之，而證人即被害人詹惟舜於偵訊時已證稱被告蕭銘毅等
    人在A車上向其表示今日一定要歸還款項，否則不讓其活著
    離開等語，即有以加害生命、身體之事恐嚇被害人之情事，
    且在電梯之內空間狹小，被告四人相較於被害人一人顯具有
    人數之優勢，亦無其他住戶共乘電梯可供即時求援，被害人
    前揭遭恐嚇之心理壓力自仍延續存在，況渠等各該搭乘電梯
    之期間僅約1分鐘，實難以各該短暫搭電梯之畫面逕認被害
    人無遭限制行動自由之情形。
　③再者，參酌本件案發當日被告四人會合之目的，即在為被告
    李姿瑩向被害人索討債務，而先由被告吳宗杰駕駛B車搭載
    被告蕭銘毅、陳啓榮、李姿瑩上前阻擋被害人所駕駛之A車
    ，喝令被害人換坐A車之左後座，改由被告蕭銘毅駕駛A車，
    並由被告陳啓榮坐在右後座，自斯時起限制被害人之行動自
    由，被告蕭銘毅並於途中對被害人施以言語恐嚇，被告李姿
    瑩雖未同坐於A車，然仍搭乘被告吳宗杰駕駛之B車沿途跟隨
    A車，其後宋靜宜代被害人償還之8萬元款項，即由被告李姿
    瑩在場取得，此據被告李姿瑩於本院準備程序時供述在卷（
    見本院卷第100頁），繼之被告李姿瑩亦搭乘被告吳宗杰駕
    駛之B車跟隨前往被害人租屋處。嗣被告吳宗杰駕駛B車、被
    告蕭銘毅與陳啓榮在後座分坐被害人之兩側，以此持續限制
    被害人之行動自由，先後前往大坑山區、被害人戶籍地、被
    告陳啓榮住處、「阿杰」沙鹿住處等地點之途中，被告李姿
    瑩均同車乘坐副駕駛座全程在場，再佐以證人即共同被告蕭
    銘毅於本院訊問時證稱其在前往大坑途中向被害人表示僅償
    還部分款項，渠等無法讓其離開，其在大坑山區毆打被害人
    時，被告李姿瑩站在旁邊看等語（見聲羈卷第34至35頁），
    顯示被告李姿瑩確有在場見聞此部分被害人遭被告蕭銘毅、
    吳宗杰、陳啓榮恐嚇或毆打之過程，且最終被害人在沙鹿地
    區簽立之本票1紙，係由被告李姿瑩在場取得，亦據被告李
    姿瑩於本院準備程序時供述在卷（見本院卷第101頁），足
    徵案發當日被害人遭被告蕭銘毅、陳啓榮、吳宗杰等人以言
    語恐嚇或毆打等強暴、脅迫之方式剝奪行動自由之行為，均
    係在被告李姿瑩主觀上所明知或得預見之範圍內，並與被告
    蕭銘毅、吳宗杰、陳啓榮各自分擔上述行為之一部，以達被
    告李姿瑩向被害人索討債務之目的，被告四人就上開剝奪行
    動自由之犯行顯具有犯意聯絡及行為分擔甚明。
　⑷綜上，本件事證明確，被告四人及辯護意旨前揭所辯，均無
    可採，被告四人之犯行均堪以認定，應依法論科。
二、論罪科刑
  ㈠按刑法第302條第1項之妨害自由罪，包括「私行拘禁」及「
    以其他非法方法剝奪人之行動自由」兩種行為態樣；其中
    「私行拘禁」，係屬例示性、主要性及狹義性之規定，而「
    以其他非法方法剝奪人之行動自由」，則屬於補充性、次要
    性及廣義性之規定；必須行為人之行為不合於主要性規定，
    始能適用次要性規定處斷。故於剝奪被害人之行動自由後將
    被害人拘禁於一定處所，而繼續較久之時間，即屬「私行拘
    禁」，無論處「以其他非法方法剝奪人之行動自由」罪名之
    餘地（最高法院101年台上字第6546號判決意旨參照）。被
    告蕭銘毅、吳宗杰、陳啓榮、李姿瑩以前揭強暴、脅迫之方
    式，先後駕車將被害人帶往清泉崗、統一超商大貿門市、被
    害人租屋處、大坑山區、被害人戶籍地、被告陳啓榮住處、
    綽號「阿杰」之友人沙鹿區住處等地點，雖剝奪被害人之行
    動自由歷時11時餘之久，然於前開期間持續更換不同之位址
    ，尚非將被害人長時間拘禁於一定處所，仍應屬剝奪行動自
    由罪之範疇。是核被告四人所為，均係犯刑法第302條第1項
    之剝奪他人行動自由罪。　　
　㈡次按刑法第302條第1項之剝奪他人行動自由罪，以私行拘禁
    或以其他非法方法，剝奪人之行動自由為要件。所謂非法方
    法，當包括強暴、脅迫等足以剝奪他人行動自由之情形在內
    。故剝奪他人行動自由所實施之非法方法，縱合於刑法第30
    5條恐嚇危害安全之情形，仍應視為剝奪他人行動自由之部
    分行為，不應再論以該恐嚇危害安全罪（最高法院91年度台
    上字第4151號判決意旨參照）。再按刑法第302條之妨害自
    由罪，係妨害他人自由之概括的規定，故行為人具有一定目
    的，以非法方法剝奪人之行動自由者，除法律別有處罰較重
    之規定（例如略誘及擄人勒贖等罪），應適用各該規定處斷
    外，如以使人行無義務之事，或妨害人行使權利為目的，而
    其強暴、脅迫復已達於剝奪人行動自由之程度，即祇成立本
    罪，不應再依同法第304條論處。誠以此項使人行無義務之
    事，或妨害人行使權利之低度行為，應為剝奪人行動自由之
    高度行為所吸收，不能以其目的係在使人行無義務之事，或
    妨害人行使權利，認為僅係觸犯刑法第304條第1項強制罪（
    最高法院107年度台上字第589號判決意旨參照）。被告四人
    喝令被害人自A車駕駛座換坐至左後座之強制行為，應為剝
    奪行動自由之高度行為所吸收，又於剝奪被害人行動自由之
    期間，向被害人恫稱：今日一定要歸還款項，否則不讓其活
    著離開等語，該恐嚇行為乃剝奪行動自由所實施之非法方法
    ，應視為剝奪行動自由之部分行為，均不另論罪。被告四人
    就上開剝奪行動自由犯行，具有犯意聯絡及行為分擔，為共
    同正犯。
　㈢被告蕭銘毅前因傷害案件，經本院以109年度中簡字第3534號
    判決判處有期徒刑3月確定，嗣於110年3月10日易科罰金執
    行完畢；被告吳宗杰前因賭博案件，經本院以109年度中簡
    字第1861號判決判處有期徒刑2月確定，嗣於109年10月23日
    易科罰金執行完畢等情，業經檢察官主張上述構成累犯之事
    實，並提出前案確定判決、刑案資料查註紀錄表等前案徒刑
    執行完畢資料各1份為佐（見偵卷一第7至25、35至36頁；本
    院卷第107至114頁），被告蕭銘毅、吳宗杰於本院審理時亦
    表示對上述構成累犯之事實不爭執等語（見本院卷第379頁
    ），是認被告蕭銘毅、吳宗杰均於受有期徒刑執行完畢後，
    5年以內故意再犯本件有期徒刑以上之罪，為累犯。惟本院
    參酌被告蕭銘毅、吳宗杰所犯前案分別為傷害罪、賭博罪，
    與本案所犯剝奪行動自由罪，二者之罪質、侵害法益尚非完
    全盡同，自難認被告蕭銘毅、吳宗杰對刑罰反應力薄弱或主
    觀上有特別之惡性，依司法院大法官會議釋字第775號解釋
    意旨，爰均不予加重其刑。
　㈣爰審酌被告蕭銘毅因受被告李姿瑩之託協助向被害人追討債
    務，率而夥同被告李姿瑩、吳宗杰、陳啓榮，以前揭強暴、
    脅迫之方式剝奪被害人之行動自由，所為應予非難，又被告
    四人犯後均否認犯行，態度不佳，並考量被告蕭銘毅、吳宗
    杰各有如前述經論罪科刑及執行完畢之前科紀錄，素行不良
    ，復斟酌被告四人之犯罪動機、目的、手段、參與情節及被
    害人遭限制人身自由之程度、期間久暫，暨被告四人於本院
    審理時自述之智識程度及家庭經濟狀況（見本院卷第380頁
    ）等一切情狀，分別量處如主文所示之刑，並諭知易科罰金
    之折算標準。
　㈤扣案之黑色筆記本1本、記帳本1本、商業本票簿1本(含本票
    影本2張）、協議書1張、票號TH0000000號之工商本票1張、
    黑色棍棒1支，被告蕭銘毅於本院審理時供稱與本案無關等
    語（見本院卷第371頁），亦無證據證明與本案有關，故不
    予宣告沒收。　　
據上論斷，應依刑事訴訟法第299條第1項前段，刑法第302條第1
項、第28條、第41條第1項前段，刑法施行法第1條之1第1項，判
決如主文。
本案經檢察官何昌翰提起公訴，檢察官宋恭良到庭執行職務。
中　　華　　民　　國　 111 　年　　11　   月　　18    日
                  刑事第十七庭  審判長法  官  林依蓉 
　　　　　　　　　                    法  官  田雅心
　　　　　　　　　　　　　　　　　　　法  官  郭韶旻
以上正本證明與原本無異。
如不服本判決應於收受送達後20日內向本院提出上訴書狀，並應
敘述具體理由；其未敘述上訴之理由者，應於上訴期間屆滿後20
日內向本院補提理由書（均須按他造當事人之人數附繕本）「切
勿逕送上級法院」。
告訴人或被害人如不服判決，應備理由具狀向檢察官請求上訴，
上訴期間之計算，以檢察官收受判決正本之日起算。
                                      書記官　蕭訓慧
中　　華　　民　　國　 111 　年　　11　   月　　18    日
附錄本案論罪科刑法條全文：
刑法第302條
私行拘禁或以其他非法方法，剝奪人之行動自由者，處5年以下
有期徒刑、拘役或9千元以下罰金。
因而致人於死者，處無期徒刑或7年以上有期徒刑；致重傷者，
處3年以上10年以下有期徒刑。
第1項之未遂犯罰之。